【裁判字號】    95,選上訴,19
【裁判日期】    951019
【裁判案由】    選罷法等
【裁判全文】
臺灣高等法院花蓮分院刑事判決        95年度選上訴字第19號
上   訴   人  臺灣花蓮地方法院檢察署檢察官
上訴人即被告  甲○○
選任  辯護人  鍾年展律師
上訴人即被告  丙○○
前列二人共同
選任  辯護人  曾泰源律師
上列上訴人因違反公職人員選舉罷免法案件，不服臺灣花蓮地方
法院中華民國95年4月21日、95年5月19日所為94年度選訴字第13
號（起訴案號：臺灣花蓮地方法院檢察署94年度選偵字第34、
36、37號）第一審判決，提起上訴，本院判決如下：
    主  文
原判決關於甲○○部分撤銷。
甲○○共同對於有投票權之人交付賄賂，而約其投票權為一定之
行使，處有期徒刑捌月，褫奪公權貳年。扣案之宋朝登、陳明發
及余遠智分別持有預備賄賂之現金新台幣壹萬玖仟元，肆萬貳仟
元及貳萬玖仟元均沒收。
丙○○之上訴駁回，緩刑貳年。
    事  實
一甲○○係花蓮縣第16屆縣議員候選人黃玲蘭之夫，為使其妻黃
  玲蘭能順利當選縣議員，竟與宋朝登基於對有投票權人交付賄
  賂之犯意聯絡，由甲○○先後於民國94年11月20日晚上及同年
  月27日晚上，在宋朝登位於花蓮縣瑞穗鄉○○村○○○路72
  號住處內，2次交付新臺幣（下同）各4萬元及20萬元予宋朝登
  ，囑其向花蓮縣第16屆縣議員第4選區之選民，以每票1500 元
  之代價交付賄賂，約定於同年12月3日行使投票權時，投票支
  持黃玲蘭，而宋朝登於取得上開賄賂款項之後，乃先後於同年
  11月26日晚上，在上址交付4萬5千元予與甲○○、宋朝登有犯
  意聯絡之余遠智，以及另於同年11月23日及27日在上址2次交
  付2 萬元及2萬2千元予與甲○○、宋朝登有犯意聯絡之陳明發
  ，囑其2人準備向該選區有投票權之人交付賄賂，俾能投票支
  持黃玲蘭（宋朝登、余遠智、陳明發部分均經原審法院判處罪
  刑確定）。此外，宋朝登復承續先前交付賄賂之犯意，於同年
  11 月24日在上址交付4千5百元予丙○○，丙○○為該次選舉
  有投票權之人，竟基於投票受賄之犯意，收受上開4千5百元之
  賄款，並許以其自己1票及其夫洪敦平、寄居人謝惠玉各1票於
  上開投票日行使投票權時，將投票支持黃玲蘭，宋朝登另於同
  年11月8日在同一地點分別交付6千元、3千元及4千元予謝學經
  、潘文定及黃智龍（謝學經、潘文定部分亦經原審法院判處罪
  刑確定，黃智龍部分業經檢察官為緩起訴處分），而約定上開
  有投票權之人投票支持黃玲蘭。嗣經檢察官接獲檢舉後指揮法
  務部調查局花蓮縣調查站、花蓮縣警察局玉里分局逕行搜索宋
  朝登等人之住所，並分別查獲宋朝登持有預備賄選之現金1萬9
  千元、陳明發持有預備賄選之現金4萬2千元、余遠智持有預備
  賄選之部分現金2萬9千元（其他1萬6千元賄款已由余遠智先行
  花用）、丙○○持有賄款4千5百元、謝學經持有賄款6千元、
  潘文定持有賄款3千元、黃智龍持有賄款4千元，始循線查悉上
  情。
二案經花蓮縣警察局玉里分局報告臺灣花蓮地方法院檢察署檢察
  官偵查及自動檢舉偵辦。
    理  由
壹、證據能力有無之認定
  一按被告以外之人於審判外之言詞或書面陳述，除法律有規定
    者外，不得作為證據。又被告以外之人於審判外之陳述，經
    當事人於審判程序同意作為證據，法院審酌該言詞陳述或書
    面陳述作成時之情況，認為適當者，亦得為證據。當事人、
    代理人或辯護人於法院調查證據時，知有第159條第1項不得
    為證據之情形，而未於言詞辯論終結前聲明異議者，視為有
    前項之同意，刑事訴訟法第159條第1項及第159條之5分別定
    有明文。查證人謝學經、潘文定警詢時之陳述，屬於被告以
    外之人於審判外之言詞陳述，被告及辯護人對上開證人警詢
    時之證言未於本院言詞辯論終結前聲明異議，本院依該警詢
    筆錄作成時並無任何不當取供之情況且認為適當，且被告及
    辯護人對上述證人謝學經、潘文定警訊之供述於本院審判時
    又表示沒有意見，則證人謝、潘2人於警詢時之供述，有證
    據能力。次按被告以外之人於偵查中向檢察官所為之陳述，
    除顯有不可信之情況者外，得為證據，刑事訴訟法第159條
    之1第2項亦有明文。所謂不可信性情況，法院應審酌被告以
    外之人於陳述時之外在環境及情況，例如：陳述時之心理狀
    況、有無受到外力干擾等，以為判斷是否有形式上顯然不可
    採信之依據。查證人宋朝登於檢察官偵查時，係以證人之身
    份陳述，經告以具結義務及偽證處罰後，於命證人朗讀結文
    後具結，其係於負擔偽證罪之處罰心理下證述，並以具結擔
    保其供述之真實性，又無受其他不當外力干擾之情形，是證
    人宋朝登於偵查中在檢察官面前具結所為之證述，查無顯然
    不可信之情況，依上開刑事訴訟法第159條之1第2項規定，
    得為證據。
貳、認定本案犯罪事實之證據及理由
  一訊據被告甲○○矢口否認有何交付現金共24萬元予宋朝登，
    及宋朝登與其共同向有投票權人交付賄賂，約定投票權為一
    定行使之犯行，辯稱：其雖有幫妻子黃玲蘭助選，但不認識
    宋朝登，從未與宋朝登接觸，也沒有交錢給宋朝登為黃玲蘭
    賄選云云。
  二經查：證人宋朝登於檢察官偵查中已明確具結證稱：「（檢
    察官問：錢何人交給你？）黃玲蘭的先生。」、「（檢察官
    問：黃玲蘭的先生叫什麼名字？）李宗正。我也不熟」、「
    （黃玲蘭的先生叫陳什麼正？）李宗正。」、「（檢察官問
    ：他在什麼時間、地點交給你？）昨天晚上我家裡。）」、
    「（檢察官問：他交給你錢怎麼講？）投給5號黃玲蘭」、
    「（檢察官問：他怎樣跟你講這些錢要做什麼用？）選舉用
    的」、「（檢察官問：選舉要怎麼用，是不是叫你去買還是
    ？）對。」、「（檢察官問：他跟你講買1票多少？）1票1
    千5。」、「（檢察官問：你跟李宗正如何對帳？）之前的
    名單給他看一下。」、「（檢察官問：李宗正交給你的都是
    現金還是支票？）現金。」、「（檢察官問：他有名冊嗎？
    ）他有拷貝1份去了。」、「（檢察官問：甲○○怎麼交給
    你24萬元？）好幾天前送4萬元到我家，27號晚上拿10萬元
    到我家，聊天聊一聊又拿10萬。」、「（檢察官問：他交錢
    給你怎麼講？）叫我票一定要開。」、「（檢察官問：甲○
    ○與黃玲蘭是什麼關係？）我不知道。」、「（檢察官問：
    夫妻嗎？）我不知道。」、「（檢察官問：你不是說是丈夫
    ？）那是透過富源的阿原介紹，他說這是黃玲蘭的丈夫。」
    等語；又宋朝登於原審法院羈押審理訊問時，亦供稱：「（
    法官問：李宗正交付你多少錢？）李宗正給我2次錢，分別
    在94年11月27日晚上給我20萬，另外在27日的1星期前給我4
    萬元，總共給我24萬元，交付地點都是在我家。」、「（法
    官問：李宗正給你錢時說什麼？）李宗正給我4萬時叫我找
    人幫忙投5號，當時說1票1千，後來他給我20萬元那次就說1
    票1千5百元，也可以1票1千元，5百元給我當利益，也可以1
    票1千5百元，都看我怎麼決定。」、「（法官問：拿了錢是
    否給李宗正名單？）有，我27日有給他1份名單‧‧‧。」
    、「（法官問：你拿這樣的名單如何對李宗正交代？）李宗
    正沒有問我這些人的名字，只是說到時候票要開出來。」等
    語；嗣於原審法院準備程序時亦供稱：「我承認檢察官起訴
    之犯罪事實，‧‧‧。這些錢是甲○○給我的，他分2次給
    我」等語，(其所云另外1次24萬元應係20萬元之誤)由以上
    證詞及供述可知，證人宋朝登對於其所稱向何人收受共計24
    萬元之賄選款項一事，於同1次偵查中之前後證詞，以及於
    原審法院羈押訊問時、準備程序中，固有「李宗正」及「甲
    ○○」說法上之不同，然所指之人均不失其同一性，亦即該
    交付24萬元賄選款項之人，係透過1位住在瑞穗鄉富源村叫
    「阿原」之友人介紹認識，且該人為縣議員候選人「黃玲蘭
    之夫」，為使縣議員候選人黃玲蘭能當選而準備買票賄選，
    如此則證人宋朝登所指交付賄選款項之人，已與被告甲○○
    有相當高之關聯性，參以證人宋朝登既證實其曾與該「李宗
    正」或「甲○○」談到買票金額之事宜，並有交付賄選名單
    影本予「李宗正」或「甲○○」之人，顯見其2人彼此間經
    接觸後已有一定程度之了解，否則以賄選行為之隱密性，證
    人宋朝登豈有可能在未清楚對方來歷之前，即分2次收受該
    24萬元賄選款項之理，尤其證人宋朝登明確指稱係由「阿原
    」之友人介紹而認識該交付24萬元賄選款項之人，且衡諸一
    般常情，第3人亦無假冒「黃玲蘭丈夫」之必要，是以證人
    宋朝登於偵查中所指交付24萬元賄選款項之人，應即為本案
    被告甲○○無誤。另證人宋朝登既自承其與「李宗正」或「
    甲○○」不熟，係「阿原」介紹認識，則證人宋朝登於偵查
    中因而無法確認被告甲○○真實姓名，致時而稱呼「李宗正
    」，時而稱呼「甲○○」，亦與一般常情並無不符之處，是
    自難指為有何反覆不一，而不可採信之情事。準此，則證人
    宋朝登於偵查中實已明確指證被告甲○○有交付24萬元賄選
    款項之犯行。
  三又證人宋朝登於原審法院審理時雖改口證稱：「（辯護人問
    ：你和甲○○被查獲前，是否見過面？）沒有。」、「（辯
    護人問：你於偵查中曾說李宗正於11月27日晚上9點多，在
    你家交給你4萬元，李宗正是否為本案被告？）不是。」、
    「（辯護人問：你於偵查筆錄中提到是黃玲蘭的先生李宗正
    交錢給你的，與本案被告甲○○才是黃玲蘭的先生，是否為
    同1人？）交錢給我的不是他。」、「（辯護人問：是否在
    庭之被告甲○○拿錢給你？）不是。」云云，然查：
    (一)證人宋朝登另於原審法院審理時雖證稱：「（辯護人問：
      為何知道甲○○是黃玲蘭的先生？）是檢察官要跟我認罪
      協商，他跟我說甲○○是黃玲蘭的先生。‧‧‧」云云，
      惟經該院當庭勘驗證人宋朝登偵訊錄音帶之結果，檢察官
      於偵查中並未告知證人宋朝登被告甲○○係黃玲蘭之丈夫
      ，反而係證人宋朝登起初即主動證稱：係「黃玲蘭的先生
      」交付賄選款項，黃玲蘭的先生叫「李宗正」，伊並不熟
      等語，其後又明確證稱：「（檢察官問：你不是說是她丈
      夫？）那是透過富源的阿原介紹，他說這是黃玲蘭的丈夫
      。」等語（原審法院審理卷第88頁、第91頁)，是證人宋
      朝登上開於該院審理時之證詞，顯非可信。
    (二)又證人宋朝登於原審法院審理時所證述：「（辯護人問：
      你說拿錢給你的人自稱『李中正』？）是的。」、「（檢
      察官問：阿原介紹時如何說？）他說1位富里的朋友叫『
      中正』（台語）請我在選舉時幫忙。」、「（檢察官問：
      阿原介紹『中正』時，如何說他是黃玲蘭的老公？）我不
      知道，他只跟我說富里有個朋友請幫忙一下。」、「（檢
      察官問：後來如何與『中正』聯絡？）後來在我打牌時，
      他從窗戶叫我，我出去，他說選舉時幫忙黃玲蘭一下，並
      拿4萬元給我，說就走了，第2次是選舉前幾天，也是我泡
      茶時，拿了20萬元給我，人就走了。我們只有碰2次面，
      說話時間都不長。」、「（檢察官問：『中正』第1次叫
      你時，你不覺得奇怪？）因為我欠錢，有錢可拿。」、「
      （檢察官問：你如何知道他是誰？）我也不知道。」等情
      節，顯然與前述偵查中證稱：「甲○○」是透過富源的阿
      原介紹，他說這是黃玲蘭的丈夫等語不符，且證人宋朝登
      於偵查中係證稱「李宗正交付伊24萬元，惟於審理時卻又
      改稱綽號「中正」之人交付該筆現金，其前後亦陳述不一
      ，顯然其於原審法院所稱係「中正」之人交付云云，不可
      採信。
  (四)綜上所述，證人宋朝登於偵查中之證詞，雖與其在原審法院
    審理時不符，然應以證人宋朝登於偵查中明確指證「黃玲蘭
    之丈夫」即被告甲○○係交付24萬元賄選款項之人一情，較
    為可採，其理由已如前述，是證人宋朝登嗣於原審法院審理
    時之證詞，無非為卸免被告甲○○罪責之說法，不足採信。
    此外，證人陳明發、余遠智、謝學經、潘文定及黃智龍已分
    別於警詢時及偵查中指證確有收受證人宋朝登所發放之賄選
    款項一事，並扣得證人宋朝登預備交付之賄款1萬9千元、證
    人陳明發預備交付之賄款4萬2千元、證人余遠智預備交付之
    部分賄款2萬9千元、同案被告丙○○所收受賄款4千5百元、
    證人謝學經收受之賄款6千元、證人潘文定收受之賄款3千元
    及黃智龍收受賄款4千元可資佐證，是以本件事證明確，被
    告甲○○交付賄選款項之犯行，堪予認定。
  (五)訊據被告丙○○對於其於上揭時地自宋朝登處收受4千5百元
    之選舉賄款，而許以投票給第5號候選人黃玲蘭之事實坦承
    不諱，核與證人宋朝登於偵查中供述情節相符，其他復有扣
    案賄款4千5百元可資佐證，其犯行亦堪認定。
  (六)按被告甲○○行為後，公職人員選舉罷免法業於民國94年11
    月30日修正公布，並於同年12月2日生效，被告甲○○行為
    時，修正前之該法第90條之1第1項規定對有投票權之人交付
    賄賂，而約其為一定之行使者，處5年以下有期徒刑，得併
    科新台幣40萬元以上400萬元以下罰金，惟修正後之該條法
    定刑已提高為3年以上10年以下有期徒刑，得併科新臺幣100
    萬元以上1000萬元以下罰金，經比較新舊法結果，自以舊法
    對被告較為有利，應依刑法第2條第1項但書之規定，適用94
    年12月2日修正公布生效前之公職人員選舉罷免法第90條之1
    第1項之規定。是核被告甲○○所為，係犯修正前之公職人
    員選舉罷免法第90條之1第1項之投票行賄罪。其與同案被告
    宋朝登、陳明發、余遠智間就上開犯行，有犯意聯絡及行為
    分擔，應論以共同正犯。(被告甲○○將賄款交付予宋朝登
    ，宋朝登將其中部分賄款交付予陳明發、余遠智囑其買票賄
    選，則被告甲○○與陳、余2人間自有共同買票賄選默示之
    犯意連絡)；另核被告丙○○所為，係犯刑法第143條第1項
    之投票受賄罪。本件原審論處被告甲○○共同投票行賄罪，
    固非無見，惟查：投票行賄罪所妨害者為當次選舉之公平性
    ，法益及犯罪所生之結果均為單一不可分，為集合犯，原審
    論以連續犯並加重其刑，經核即有未當，被告上訴否認犯罪
    及檢察官上訴指摘原審量刑過輕，經核雖無理由，惟原判決
    此部分即有上開違誤，自仍應由本院撤銷改判。茲審酌被告
    甲○○敗壞選舉風氣，妨害民主政治之正常發展，及犯後猶
    飾詞卸責而毫無悔意，犯後態度不佳等一切情狀，量處如主
    文所示之刑，併依公職人員選舉罷免法第98條第3項之規定
    宣告褫奪公權2年，以儆效尤。至扣案之同案被告宋朝登、
    陳明發、余遠智所持有供預備賄賂之現金1萬9千元、4萬2千
    元及2萬9千元，依公職人員選舉罷免法第90條之1第3項，不
    問屬於犯人與否，應予宣告沒收；扣案之被告甲○○所有名
    冊5份，依卷內事證無從證明係其供所犯投票行賄罪所用之
    物，爰不另宣告沒收，附此敘明。另被告丙○○部分，原審
    依投票受賄罪量處有期徒刑6月，褫奪公權2年，並諭知徒刑
    如易科罰金之折算標準及沒收，認事用法及量刑核無不當，
    被告丙○○上訴核無理由，應予駁回。末查被告丙○○前未
    曾受有期徒刑以上刑之宣告，有卷附前科表可稽，其所犯本
    件之罪已坦承錯誤而有悔意，本院因認所宣告之刑以暫不執
    行為適當，因宣告緩刑2年，以勵自新。
據上論斷，應依刑事訴訟法第369條第1項前段、第364條、第299
條第1項前段，修正前公職人員選舉罷免法第90條之1第1項、第3
項、第98條第3項，刑法第11條前段、第28條、第143條、第2條
第1項但書、第74條第1項第1款、行為時刑法第37條第2項，判決
如主文。
本案經檢察官乙○○到庭執行職務。
中    華    民    國    95    年  10    月    19    日
                  刑事庭審判長法  官  謝志揚
                              法  官  湯文章
                              法  官  蔣有木
以上正本證明與原本無異
甲○○部分如不服本判決，應於送達後10日內，向本院提出上訴
狀。其未敘述理由者，並應於提出上訴狀後10日內向本院補提理
由狀（須附繕本）。
                              書記官  劉夢蕾
中    華    民    國   95     年    10    月   19     日
附錄本案論罪科刑之法條：
修正前公職人員選舉罷免法第90條之1第1項：
對於有投票權之人，行求期約或交付賄賂或其他不正利益，而約
其不行使投票權或為一定之行使者，處5年以下有期徒刑，得併
科新台幣40萬元以上400萬元以下罰金。


司法院資訊處製作；財團法人民間司法改革基金會備份。
